臺灣臺北地方法院民事判決　　　　　　　96年度訴字第5735號
原　　　告　乙○○
訴訟代理人　張質平律師
被　　　告　富邦生物科技股份有限公司
　　　　　　　　　　　之1
法定代理人　甲○○原名江劍鋒.
上列當事人間確認董事關係不存在事件，本院於民國96年11月30
日言詞辯論終結，判決如下：
    主      文
確認原告與被告間董事之委任關係不存在。
訴訟費用由被告負擔。
    事實及理由
壹、程序方面：
一、按公司經中央主管機關撤銷或廢止登記者，應行清算程序，
    此觀諸公司法第26條之1規定準用同法第24條至第26條規定
    至明。本件被告富邦生物科技股份有限公司（原名伍洲貨棧
    股份有限公司）業經主管機關臺北市政府於民國96年6月8日
    以府建商字第09637767300號函廢止登記在案，有公司變更
    登記表附卷可稽，依上開規定，即應行清算程序。次按股份
    有限公司應由董事長對外代表公司，惟公司與董事間訴訟，
    除法律另有規定外，則由監察人或股東會所選任之人代表公
    司為訴訟，公司法第208條第3項、第213條亦定有明文可參
    ，揆其立法目的，係恐董事長代表公司對董事起訴，難免有
    循私之舉，若公司已解散行清算程序，公司董事雖不得以董
    事身分執行職務，而應由清算人執行清算事務，但公司之清
    算，原則上以董事為清算人，除非公司法或章程另有規定或
    股東會另選清算人時，不在此限（公司法第322條第1項規定
    參照），且清算人於執行清算事務範圍內，除另有規定外，
    其權利義務與董事同（公司法第324條規定參照）。是以，
    董事原則上應為清算人，且清算人之權利義務與董事同，則
    董事以清算人身分對董事為訴訟，亦難免有循私之舉，仍不
    宜由董事以清算人身分對董事為訴訟。另清算中，公司股東
    會與監察人依然存續，對董事之訴訟依法仍應由監察人或股
    東會所選任之人代表公司為之，始為適法（最高法院94年度
    臺上字第230號判決意旨參照）。準此，本件被告公司雖應
    行清算程序，而本應以全體董事為清算人代理訴訟，但由於
    本件係屬公司與董事間之訴訟，故參照上開裁判意旨，因認
    應以被告公司之監察人甲○○（原名江劍鋒）代表被告公司
    為之，合先敘明。
二、次按訴狀送達後，原告不得將原訴變更或追加他訴，但擴張
    或減縮應受判決事項之聲明者，不在此限，民事訴訟法第25
    5條第1項第3款定有明文。本件原告起訴原聲明：「一確認
    原告與被告間之董事委任關係不存在。二被告應塗銷原告擔
    任富邦生物科技股份有限公司董事之登記」，嗣於本院96年
    10月26日變更為僅聲明：「確認原告與被告間之董事委任關
    係不存在」，係屬減縮應受判決事項之聲明，按諸前開規定
    ，核無不合，應予准許。
三、本件被告未於言詞辯論期日到場，查無民事訴訟法第 386條
    所列各款情形，爰依原告之聲請，由其一造辯論而為判決。
貳、實體方面：
一、本件原告起訴主張：原告雖於91年11月18日經被告公司向臺
    北市政府申請變更登記為被告公司董事，持有股份數登記為
    10萬股，出資額為100萬元，然原告實際上並非被告公司之
    股東及董事，原告從未依公司法規定出資或投資被告公司，
    復未聞問被告公司之經營，原告並非被告公司股東，兩造間
    亦無董事之委任關係存在。被告公司董事長黃聲鏞（已歿）
    與監察人甲○○於91年間，向原告表示要擴大法鼓山養生事
    業，欲邀原告參加，原告係表示同意參加法鼓山養生事業，
    並非投資被告公司擔任股東或董事，嗣訴外人黃聲鏞要求原
    告於簽到簿上之董事欄內簽名，其他董事欄位則為空白，原
    告係遭訴外人黃聲鏞冒名登記為董事，之後，原告從未接獲
    通知參加被告公司股東會、董事會，亦未收到任何會議紀錄
    ，直至被告公司因案涉訟，原告遭法院傳喚出庭始悉上情，
    但因被告公司登記事項仍登記原告為董事，而被告公司業經
    臺北市政府以96年6月8日府建商字第09637767300號函廢止
    登記，依公司法規定應行清算，且股份有限公司之清算，原
    則上以董事為清算人，是原告是否具有被告公司董事身分，
    就被告公司清算事務之權利義務是否存在，在法律上之地位
    處於不安定之狀態，而得以確認之訴加以排除，原告自得對
    被告提起本件確認之訴等語。並聲明：如主文第1項所示。
二、被告未於言詞辯論期日到場，據其監察人甲○○提出之書狀
    陳稱：伊與原告互不相識，亦從未來往，黃聲鏞於90年間邀
    伊至原告辦公室，當時黃聲鏞正籌備法鼓山養生會館，伊受
    託開車送黃聲鏞辦事，關於會務係由黃聲鏞自行處理，伊不
    知董事人選之事，亦無權干涉，伊係經朋友介紹加入法鼓山
    養生會館籌備幫忙，亦遭蒙蔽偽造擔任公司監察人，伊係於
    黃聲鏞死亡後，被告公司各項訴訟發生始知上情等語。
三、按確認法律關係之訴，非原告有即受確認判決之法律上利益
    者，不得提起；確認證書真偽或為法律關係基礎事實存否之
    訴，亦同，民事訴訟法第247條第1項定有明文。又所謂即受
    確認判決之法律上利益，係指法律關係之存否不明確，原告
    主觀上認其在法律上之地位有不安之狀態存在，且此種不安
    之狀態，能以確認判決將之除去者而言，若縱經法院判決確
    認，亦不能除去其不安之狀態者，即難認有受確認判決之法
    律上利益（最高法院52年臺上字第1240號判例參照）。本件
    原告在主管機關臺北市政府之登記資料中，確將原告列為董
    事乙節，有公司變更登記表乙份在卷可按，客觀上確有使人
　　認為原告係被告公司之董事，及兩造間有委任關係存在之虞
  　，而使原告成為被告公司之法定清算人，並可能於被告公司
    被訴時，遭列為被告公司之法定代理人，致原告私法上之地
    位有受侵害之危險，且此項不明確亦非不得以確認之訴予以
    排除，揆諸前揭判例意旨，應認原告有受確認判決之法律上
    利益。
四、次按公司與董事間之關係，除本法另有規定外，依民法關於
    委任之規定；又董事會未設常務董事者，應由3分之2以上董
    事之出席，及出席董事過半數之同意，互選一人為董事長，
    公司法第192條第3項及第208條第1項前段分別定有明文，是
    公司之董事與公司間之關係，要屬委任關係無疑，而被告係
    於91年11月8日上午10時召開股東臨時會，選任原告及訴外
    人黃聲鏞、許清堂、劉盛良為董事，甲○○為監察人，旋即
    於同日下午2時召開董事會，並推選黃聲鏞為董事長，向臺
    北市政府申請變更登記董事長等情，業經本院向臺北市政府
    調閱被告公司之登記案卷相關資料查明無訛，堪可認定。
五、原告主張之上開事實，業據提出臺北市政府96年7月2日府建
    商字第09686465200號函、公司變更登記表、股東名簿、董
    事願任同意書、簽到簿、黃聲鏞名片（其上記載黃聲鏞為法
    鼓山養生事業股份有限公司總裁）、江劍鋒名片（其上記載
    江劍鋒為法鼓山養生事業股份有限公司經理）、臺灣高等法
    院92年度重上更(一)字第66號民事判決等件為證，而被告已於
    相當時期受合法之通知，並未於言詞辯論期日到場爭執，據
    其提出之書狀復陳稱：黃聲鏞於90年間邀伊至原告辦公室時
    ，正值黃聲鏞籌備法鼓山養生會館期間，關於籌備會務悉由
    黃聲鏞處理，伊係受邀加入法鼓山養生會館等語，核與原告
    所述相符，且被告對於原告主張遭冒名登記為董事乙節，亦
    未表示爭執，自堪認原告上開主張為真實。從而，原告既係
    遭黃聲鏞冒用名義，其本人實際上並無與被告公司間成立由
    原告擔任董事之委任關係存在，則原告請求確認與被告公司
    間之董事委任關係不存在，自屬有據。
六、綜上所述，原告起訴請求確認與被告間董事之委任關係不存
    在，為有理由，應予准許。又原告訴請確認兩造間董事之委
    任關係不存在之訴，既已獲勝訴判決，其自可於判決確定後
    單獨持向主管機關申請變更登記，而無請求被告協同辦理塗
    銷登記之必要（最高法院89年臺上字第1146號判決意旨參照
    ），附此敘明。
七、據上論結，本件原告之訴為有理由，依民事訴訟法第385條
    第1項前段、第78條，判決如主文。
中　　華　　民　　國　　96　　年　　12　　月　　13　　日
                  民事第二庭    法　官　鍾素鳳
以上正本係照原本作成。
如對本判決上訴，須於判決送達後20日內向本院提出上訴狀。
中　　華　　民　　國　　96　　年　　12　　月　　14　　日
                                書記官  林玗倩
